ACORDAO-COMPLETO-2423321

ACÓRDÃO 4021/2021 ATA 7/2021 - PRIMEIRA CÂMARA

VISTOS, relatados e discutidos estes autos de tomada de contas especial instaurada pela Diretoria Executiva do Fundo Nacional de Saúde, em desfavor do Sr. Francisco Machado Santana, na condição de Secretário Municipal de Saúde de Esperantina/PI, em razão de irregularidades constatadas em auditoria realizada pelo Denasus no Município de Esperantina/PI, com o objetivo de verificar a execução das obras de ampliação, reforma e construção de UBS e de Academia de Saúde na municipalidade,
ACORDAM os ministros do Tribunal de Contas da União, reunidos em sessão da 1ª Câmara, ante as razões expostas pelo relator, em:
9.1. considerar revel, para todos os efeitos, com fundamento no art. 12, § 3º, da Lei 8.443/1992, a Construtora Monte Sinai Ltda.;
9.2. com fundamento nos arts. 1º, inciso I, e 16, §2º e inciso III, alíneas "b" e "c", da Lei 8.443/1992 c/c os arts. 19 e 23, inciso III, da mesma lei, julgar irregulares as contas do Sr. Francisco Machado Santana, e da Construtora Monte Sinai Ltda. e condená-los solidariamente ao pagamento da quantia abaixo relacionada, com a fixação do prazo de 15 (quinze) dias, a contar da notificação, para que comprove, perante este Tribunal (art. 214, III, "a", do RI/TCU) , o recolhimento da dívida aos cofres do Fundo Nacional de Saúde, atualizada monetariamente e acrescida dos juros de mora, calculados a partir da data indicada, até a data do recolhimento, na forma prevista na legislação em vigor, abatendo-se na oportunidade os valores já ressarcidos:
	Data dos débitos
	Valor Original (R$) 
	Débito/Crédito

	20/08/2012
	19.978,54
	Débito

	20/11/2012
	2.000,00
	Débito

	21/10/2014
	2.000,00
	Crédito

9.3. com fundamento no art. 19, caput, da Lei 8.443/1992, aplicar, individualmente, ao Sr. Francisco Machado Santana e à Construtora Monte Sinai Ltda. a multa prevista no art. 57 da mesma Lei 8.443/1992, no valor de R$ 5.000,00 (cinco mil reais) para cada responsável, fixando-lhes o prazo de quinze dias, a contar da notificação, para que comprovem, perante este Tribunal, o recolhimento da dívida aos cofres do Tesouro Nacional (art. 214, inciso III, alínea "a", do Regimento Interno do TCU) , atualizada monetariamente desde a data deste acórdão até a data do efetivo recolhimento, se for paga após o vencimento, na forma da legislação em vigor;
9.4. autorizar, desde logo, nos termos do art. 28, inciso II, da Lei 8.443/1992, a cobrança judicial das dívidas, caso não atendidas as notificações;
9.5. encaminhar cópia desta deliberação ao Procurador-Chefe da Procuradoria da República no Estado do Piauí, nos termos do § 7º do art. 209 do Regimento Interno do TCU, para adoção das medidas que entender cabíveis, informando-lhe que o seu inteiro teor pode ser consultado no endereço http://www.tcu.gov.br/acordaos;
9.6. encaminhar cópia desta deliberação ao responsável a ao Fundo Nacional de Saúde, para conhecimento.

Tomada de Contas Especial instaurada pela Diretoria Executiva do Fundo Nacional de Saúde, em desfavor do do então Secretário Municipal de Saúde de Esperantina/PI, em razão de irregularidades constatadas em auditoria realizada pelo Denasus, com o objetivo de verificar a execução das obras de ampliação, reforma e construção de UBS e de Academia de Saúde na municipalidade,

Primeira Câmara

Secretaria Municipal de Saúde de Esperantina/PI.

3. Interessados/Responsáveis:
3.1. Interessado: Fundo Nacional de Saúde - MS (00.530.493/0001-71)
3.2. Responsáveis: Construtora Monte Sinai Ltda. (05.967.124/0001-64); Francisco Machado Santana (XXX.315.153-XX).

13.1. Ministros presentes: Walton Alencar Rodrigues (Presidente), Benjamin Zymler (Relator), Vital do Rêgo e Jorge Oliveira.
13.2. Ministros-Substitutos presentes: Augusto Sherman Cavalcanti e Weder de Oliveira.

ACORDAO-COMPLETO-2525525

Acórdão de Relação 686/2022 - Primeira Câmara

Acórdão de Relação

BENJAMIN ZYMLER

Inicialmente, transcrevo a instrução de lava da Secretaria de Controle Externo das Tomadas de Contas Especiais (peça 65) , a qual contou com a anuência do corpo diretivo da mencionada unidade técnica (peças 66 e 67) , in verbis:
"INTRODUÇÃO
1.	Trata-se de Tomada de Contas Especial instaurada pela Diretoria Executiva do Fundo Nacional de Saúde, em desfavor do Sr. Francisco Machado Santana (CPF XXX.315.153-XX) , na condição de Secretário Municipal de Saúde de Esperantina/PI (gestão 1º/2/2010 a 31/12/2012) , em razão de pagamento de serviços sem a comprovação das respectivas medições assinadas por engenheiro, e transferência on line sem a devida comprovação de sua aplicação no objeto pactuado, no exercício de 2012, pela Secretaria Municipal de Saúde para utilização no Programa de Requalificação de Unidade Básica de Saúde (UBS) -Ampliação e Construção de Academia de Saúde.
HISTÓRICO 
2.	No período de 20/10/2014 a 24/10/2014, o Denasus realizou auditoria na Secretaria Municipal de Saúde, no município de Esperantina/PI, com o objetivo de verificar a execução, física/financeira das obras de ampliação, reforma e construção de UBS e de Academia de Saúde no município de Esperantina/PI.
3.	Na ocasião foram detectadas várias ocorrências em desacordo com a legislação (peça 11, p. 4-21) , entretanto, somente aquelas ocorrências relevantes, e que causaram dano ao erário, estão sendo apuradas nestes autos.
4.	Essas ilicitudes estão descritas no item VIII - Proposta de Devolução; subitem 2.1.1.1. Bloco de Financiamento: Investimento - Incentivo para Construção de Academias de Saúde e também para o Programa de Requalificação de UBS -Ampliação.  No período analisado, a auditoria do Denasus constatou um prejuízo aos cofres da União de R$ 82.689,91, peça 6.	
5.	Segundo consta do relatório do tomador de contas (peça 16, p. 3) , os responsáveis foram notificados sobre as irregularidades pela autoridade administrativa competente mediante os seguintes ofícios:

	Documento 
	Data
	Destinatário
	Cargo
	Resumo

	Ofício  601 SEAUD/DENASUS/SGEP/MS/PI
	02/12/2014
	Francisco das Chagas Magalhães Lima
	Ex-Secretário Municipal de Saúde
	Encaminha cópia do Relatório de Auditoria 14845 preliminares

	Ofício 602
SEAUD/DENASUS/SGEP/MS/PI
	02/12/2014
	Francisco Machado Santana
	Ex-Secretário Municipal de Saúde
	Encaminha cópia do Relatório de Auditoria 14845 preliminar

	Ofício  631 SEAUD/DENASUS/SGEP/MS/PI
	22/12/2014
	Francisco Machado Santana
	Ex-Secretário Municipal de Saúde
	Concede prazo até 29/12/2014 para apresentação de justificativas

	Ofício 82
SEAUD/DENASUS/MS/PI
	26/02/2015
	Manoel Albano de Amorim Queiroz
	Secretário Municipal de Saúde
	Informa sobre o débito e sobre a possibilidade de celebração de TAS

	Ofício 86
SEAUD/DENASUS/MS/PI
	27/02/2015
	Francisco Machado Santana
	Ex-Secretário Municipal de Saúde
	Encaminha cópia do Relatório de Auditoria 14845 Final

	Ofício 88
SEAUD/DENASUS/MS/PI
	27/02/2015
	Francisco das Chagas Magalhães Lima
	Ex-Secretário Municipal de Saúde
	Encaminha cópia do Relatório de Auditoria 14845 Final

	Ofício Sistema 9143 MS/SE/FNS
	18/10/2016
	Francisco das Chagas Magalhães Lima
	Ex-Secretário Municipal de Saúde
	Comunica sobre a cobrança

	Ofício Sistema 9144 MS/SE/FNS
	18/10/2016
	Francisco Machado Santana
	Ex-Secretário Municipal de Saúde
	Comunica instauração de TCE

	Ofício Sistema 9146 MS/SE/FNS
	18/10/2016
	Secretaria Municipal de Saúde de Esperantina/PI
	Ente Público
	Comunica instauração de TCE

6.	Os documentos acostados às peças 2 e 8 destes autos comprovam que o FNS comunicou as irregularidades e a instauração da TCE ao responsável arrolado neste processo. Diante do não saneamento das irregularidades apontadas e da não devolução dos recursos, instaurou-se a presente Tomada de Contas Especial. No Relatório do Tomador de Contas Especial 000082/2017 (peça 16) , concluiu-se que a falta da medição dos serviços pagos, assinada por engenheiro que deu origem a NF 187, de 13/08/2012, da empresa Monte Sinai, pagamento de serviços sem a comprovação da respectiva medição assinada por engenheiro, correspondente a NF 192, de 20/08/2012, da Construtora Monte Sinai e Transferência on line sem a devida comprovação de sua aplicação no objeto pactuado, indicando a ocorrência de prejuízo ao erário oriundo da constatação de irregularidades na execução dos recursos do Sistema Único de Saúde - SUS.
7.	O Relatório de Auditoria 955/2017, da Controladoria Geral da União (peça 17) , também chegou às mesmas conclusões. Após serem emitidos o Certificado de Auditoria, o Parecer do Dirigente e o Pronunciamento Ministerial (peças 18, 19 e 20) , o processo foi remetido a esse Tribunal.
8.	À peça 21 dos autos foram efetuadas as análises relativas aos documentos contidos no processo, tendo a auditora instrutora efetuado proposta de citação aos responsáveis identificados no preâmbulo da presente instrução. A proposta foi corroborada pelo Diretor e Secretário da Unidade Técnica, consoante se observa das peças 22 e 23. 
9.	Destarte foram procedidas às citações (peças 24 e 26) aos responsáveis, tendo o Sr. Francisco Machado Santana, por meio de Procurador legalmente constituído, apresentado os documentos que formaram as peças 36 a 42 dos autos. 
9.1.	Em relação ao outro responsável, no caso a Construtora Monte Sinai Ltda., a despeito de ter sido efetuada diversas notificações (peças 26, 48, 50, 52 e 54) , bem como efetuado a sua citação por meio do Edital 0150/2019 -TCU/Secex-TCE, DE 5 de Setembro de 2019 (peças 62 e 63) , e consoante informações contidas nos Despachos assentes nas peças 60 e 64, não se manifestou após devidamente citada, não apresentando as suas alegações de defesa, podendo, nos termos do art. 12, §3º, da Lei 8.443/1992, ser considerada revel. 
ANÁLISE DOS PRESSUPOSTOS DE PROCEDIBILIDADE DA IN/TCU 71/2012
Verificação de Eventual Prejuízo ao Contraditório e Ampla Defesa
Verifica-se que não houve o transcurso de mais de dez anos desde o fato gerador sem que tenha havido a notificação do responsável pela autoridade administrativa federal competente (art. 6º, inciso II, c/c art. 19 da IN/TCU 71/2012, modificada pela IN/TCU 76/2016) , uma vez que foram efetuadas diversas notificações, ao responsável pessoa física, a fim de que procedesse à regularização das irregularidades aqui tratadas (item 5 da presente instrução) .
Valor de Constituição da TCE
11.	Verifica-se que o valor atualizado do débito apurado (sem juros) em 1º/1/2017 é R$ 112.873,89, portanto, superior a R$ 100.000,00, na forma estabelecida conforme os arts. 6º, inciso I, e 19 da IN/TCU 71/2012, modificada pela IN/TCU 76/2016) 	.
VERIFICAÇÃO DA EXISTÊNCIA DE OUTROS DÉBITOS
12.	Em atenção ao comando contido no item 9.4 do Acórdão 1772/2017-TCU-Plenário, de relatoria do Exmo. Ministro-Substituto Augusto Sherman Cavalcanti, e em atendimento ao disposto no art. 6º, § 1º, da Instrução Normativa TCU 71/2012, informa-se a inexistência de outros débitos imputáveis aos responsáveis arrolados nestes autos.
EXAME TÉCNICO
Esgotamento da via administrativa do Ministério da Saúde para ressarcimento do dano
13.	Preliminarmente, oportuno consignar que, nos termos dos arts. 3º e 4º da Instrução Normativa TCU 71/2012, art. 23, § 1º, do Decreto 7.827/2012, que regulamenta a Lei Complementar 141/2012, e item 9.3.5.2 do Acórdão 1072/2017-TCU-Plenário (Relator Min. Bruno Dantas) , foram esgotadas, na via administrativa interna do Fundo Nacional de Saúde (FNS/MS) , as medidas para ressarcimento do dano, consoante informações assentes no item VI (Ampla Defesa e Contraditório) , contida no Relatório do Tomador de Contas Especial 082/2017 (Peça 16, p. 4) .
Caracterização das irregularidades geradoras do dano ao erário
	Irregularidades
	Data do Fato Gerador
	 Valor (R$) 

	Falta de medição dos serviços pagos, assinados por engenheiro que deu origem as NF 187,188 e 189 de 13/08/2012 da empresa Monte Sinai.
	13/08/2012
	27.284,23

		13/08/2012
	17.318,36

		13/08/2012
	16.108,78

	Pagamento de serviços sem comprovação da respectiva medição assinada por engenheiro, correspondente a NF 192, de 20/08/2012, T da Construtora Monte Sinai. 
 
	22/08/2012
	19.978,54

	Transferência on line sem a devida comprovação de sua aplicação no objeto pactuado. 
	20/11/2012
	2.000,00

	TOTAL
	82.689,91

a.1)  Irregularidade: Não comprovação da boa e regular aplicação dos recursos repassados pelo Fundo Nacional de Saúde, na modalidade fundo a fundo, à Secretaria Municipal de Saúde de Esperantina/PI, no exercício de 2012, em face da não apresentação de comprovação das despesas realizadas com recursos destinados ao Bloco de Financiamento: Investimento - Incentivos para construção de Academia de Saúde e do Programa de Requalificação de UBS - Ampliação, pela falta de Medição dos serviços referentes às Notas Fiscais (187, 188, e 189) ,  pagamento sem a comprovação da respectiva medição assinada por engenheiro (NF 192) , e transferência on line sem a devida comprovação de sua aplicação no objeto pactuado. 
a.2)  Conduta: Francisco Machado Santana (CPF XXX.315.153-XX) , na condição de Secretário Municipal de Saúde de Esperantina/PI (gestão 1/2/2010 a 31/12/2012) , deixar de comprovar a boa e regular aplicação dos recursos repassados pelo Fundo Nacional de Saúde à Secretaria Municipal de Saúde de Esperantina/PI, destinados ao Programa de Requalificação de UBS - Ampliação, e construção de Academia de Saúde, ao autorizar pagamentos sem a comprovação da execução dos serviços por meio de medição assinada por engenheiro, quando deveria autorizar o pagamento somente após a medição e aprovação pelo fiscal da obra.
	a.3) Conduta: Construtora Monte Sinai Ltda. (CNPJ 05.967.124/0001-64) : receber os valores correspondentes às Notas Fiscais (187, 188, e 189) , referentes ao Programa de Requalificação de UBS - Ampliação pela falta de medição dos serviços, e da Nota Fiscal 192, sem comprovação a comprovação da execução dos serviços por meio de medição assinada por engenheiro, quando deveria receber somente após a medição e aprovação pelo fiscal da obra.
	a.4)  Dispositivos violados: Artigo 63 da Lei n°. 4320/1964.
a.5)  Evidências: Processos de pagamentos, verificação in loco e planilhas de medição    e acompanhamento. Fotos-Anexo ampliação C, e Relatório SISMOB, medições de serviços pagos fornecidas pela prefeitura de Esperantina, extratos bancários.
Da citação e alegações de defesa apresentadas pelo Responsável:
Ofício de citação 1852/2018-TCU/Secex-TCE, de 1º/10/2018 (peça 24) :
Irregularidade: Não comprovação da boa e regular aplicação dos recursos repassados pelo Fundo Nacional de Saúde, na modalidade fundo a fundo, à Secretaria Municipal de Saúde de Esperantina/PI, no exercício de 2012, em face da não apresentação de comprovação das despesas realizadas com recursos destinados ao Bloco de Financiamento: Investimento - Incentivos para construção de Academia de Saúde e do Programa de Requalificação de UBS - Ampliação, pela falta de Medição dos serviços referentes às Notas Fiscais (187, 188, e 189) , pagamento sem a comprovação da respectiva medição assinada por engenheiro (NF 192) , e transferência on line sem a devida comprovação de sua aplicação no objeto pactuado.
Alegações de defesa apresentadas pelo Sr. Francisco Machado Santana (peça 36) :
14.	O defendente iniciou as suas alegações de defesa mencionando que, nas buscas realizadas perante a prefeitura municipal de Esperantina, bem como nos escritórios de contabilidade da época, foram encontrados diversos documentos, dentre estes, as planilhas de medição assinados por engenheiro das Notas Ficais 187, 188 e 189, da empresa Monte Sinai (conforme documentos em anexo) , tendo entendido que tal irregularidade encontrar-se-ia totalmente sanada. 
14.1.	Com relação à transferência on line sem a devida comprovação de sua aplicação no objeto pactuado, a defesa informou que segue em anexo Nota Explicativa do Secretário de Finanças da época do fato, Sr. Paulo Roberto Bonifácio, bem como comprovantes de transferência com a devolução da quantia de R$ 2.000,00 (dois mil reais) , tendo o Sr. Paulo Roberto Bonifácio reconhecido que realizou transferência entre contas internas da prefeitura, mas que quando verificou da impossibilidade, devolveu o recurso. 
14.2.	Assim, a defesa asseverou que o próprio Secretário de Finanças da época havia confessado que cometeu um mero erro formal, mas que em nenhum momento trouxe lesão para o patrimônio público, tendo concluído que não havia que se falar em devolução do dinheiro, já que o dinheiro foi devolvido para a conta específica do convênio, em 21/10/2014 (comprovantes em anexo) . 
14.3.	No que tange à irregularidade do pagamento da NF 192 do valor de R$ 19.978,54, esta em razão de ausência de medição assinada por engenheiro, referente à primeira medição da Academia da Saúde, informou a defesa ainda estar procurando tal medição, pois na época, a Prefeitura Municipal de Esperantina atendia rigorosamente todos os requisitos da Lei 4.320/1964, bem como possui controladoria bastante atuante, sendo que quase impossível que esse pagamento tenha sido feito, sem as os requisitos legais. 
14.3.1	Ademais, o defendente complementou que se percebe que a NF 192 foi a primeira medição da Academia da Saúde, tendo sido feito duas medições nas gestões seguintes, do Sr. Francisco das Chagas Magalhães, nos valores de R$ 28.546,49 e R$ 26.696,17, respectivamente, tendo o então responsável assegurado que tais recursos foram pagos, sendo finalizado e entregue à população de Esperantina, e, após o pagamento da primeira medição, foram pagas outras medições, demonstrando assim, que o pagamento foi feito de acordo com a medição e que o gestor teve a boa-fé, pois a obra foi concluída.
14.4.	Ao final, o defendente elaborou o quadro abaixo contendo as informações acerca das irregularidades que entendeu como sanadas, à exceção do valor de R$ 19.978,54, que requereu uma dilação maior de prazo, a fim de justificar-se. 
	Irregularidades
	Data do Fato Gerador
	 Valor (R$) 
	Justificativa 

	Falta de medição dos serviços pagos, assinados por engenheiro que deu origem as NF 187, 188 e 189 de 13/08/2012 da empresa Monte Sinai.
	13/08/2012
	27.284,23
	Apresentada (peça 37) 

		13/08/2012
	17.318,36
	Apresentada (peça 39) 

		13/08/2012
	16.108,78
	Apresentada (peça 38) 

	Pagamento de serviços sem comprovação da respectiva medição assinada por engenheiro, correspondente a NF 192, de 20/8/2012, da Construtora Monte Sinai. 
 
	22/08/2012
	19.978,54
	Solicitou prorrogação de prazo

	Transferência on line sem a devida comprovação de sua aplicação no objeto pactuado. 
	20/11/2012
	2.000,00
	Apresentada (peças 40- 42) 

	TOTAL
	82.689,91

Análise das alegações de defesa:
15.	No que se refere à quantia de R$ 19.978,54, em que o responsável solicitou a prorrogação de prazo, conforme informado no quadro apresentado nas alegações de defesa (subitem 14.4 da instrução) , cabe informar que a dilação de prazo foi deferida (peça 43) , mas o responsável não apresentou a documentação que comprovaria a regularidade da execução da despesa, mantendo-se assim a glosa efetuada pelo Denasus. 
15.1.	Quanto à quantia glosada de R$ 2.000,00, transferida on line na data de 20/11/2012 (peça 42) , o defendente apresentou em sua defesa os elementos de peças 40 e 41, comprovando que foi efetuado o reembolso do mesmo valor na data de 21/10/2014 (peça 41) . Conquanto se tenha devolvido a quantia, o valor não foi corrigido, fato este que leva ao acatamento apenas parcial das alegações de defesa, devendo o valor devolvido figurar como crédito do defendente na data em que foi efetuado, abatendo-se do débito constituído.  
15.2.	No que tange aos demais débitos que deram ensejo à instauração da presente TCE, respectivamente nas quantias de R$ 27.284,23, R$ 16.108,78 e R$ 17.318,36, o defendente anexou os documentos contendo as medições que comprovam a regularidade dos pagamentos efetuados nas peças 37 a 39, estando os boletins de medições assinados atestados pelo engenheiro responsável. Destarte, considerando a documentação acostada aos autos, entende-se propor o acatamento das alegações de defesa quanto aos valores em questão, bem como em relação à quantia de R$ 2.000,00, esta relacionada à transferência indevida entre contas, mas ainda subsistindo a necessidade de se efetuar a devolução do valor de R$ 19.978,54, já que a defesa não conseguiu comprovar a regularidade da mesma. 
15.3.	Sabe-se que a jurisprudência do TCU é firme no sentido de que cabe ao responsável demonstrar o nexo causal entre os recursos federais repassados e as despesas incorridas na execução do ajuste, a exemplo dos Acórdão 7940/2018-TCU-Segunda Câmara e 11.867/2018 - 1ª Câmara, respectivamente, das relatorias dos Ministros Marcos Bemquerer e Benjamin Zymler, pela apresentação, por exemplo, das notas de empenho, dos recibos, entre outros documentos exigíveis, permitindo, assim, que reste efetivamente confirmada a execução correta dos recursos público federal transferido.
15.4.	Destarte, prestar contas com a efetiva demonstração do aludido nexo causal é dever de todos aqueles a quem sejam confiados recursos federais, por força do art. 70, parágrafo único, da Constituição de 1988 e do art. 93 do Decreto-Lei n. 200, de 25/2/1967 (v.g. Acórdão 2439/2010-TCU-Plenário, relatoria do Ministro Augusto Sherman, Acórdão 5929/2011-TCU-Primeira Câmara, de relatoria do Ministro José Múcio Monteiro, e Acórdão 1544/2008-TCU-Segunda Câmara, da relatoria do Ministro Aroldo Cedraz) .
15.5.	Por conseguinte, a falta de comprovação da correta aplicação dos recursos federais transferidos, diante da ausência do aludido nexo causal, configura ofensa não só às regras legais, mas também aos princípios basilares da administração pública, já que, ao final e ao cabo, o gestor deixa de prestar satisfação à sociedade sobre o efetivo emprego dos recursos públicos postos sob a sua responsabilidade, dando ensejo, então, à presunção legal de dano ao erário pela indevida gestão dos recursos federais.
15.6.	A prova da correta gestão dos recursos sob a responsabilidade do demandado, na presente análise, ainda que se tenha passado sete anos de sua ocorrência, é de responsabilidade do mesmo. Assim, ainda que houvesse qualquer dificuldade do defendente de ter acesso à documentação que demonstrasse o correto uso do dinheiro público, fosse por razões de ordem política ou qualquer outra dificuldade, se não resolvidas administrativamente, deveriam ser por ele levadas ao conhecimento do Poder Judiciário por meio de ação própria, uma vez que a responsabilidade pela comprovação da boa e regular aplicação dos recursos públicos é pessoal.     
15.7.	Desse modo, é pertinente ressaltar que é uníssono o entendimento jurisprudencial do TCU, inclusive constando da Jurisprudência Selecionada desta Corte, de que eventuais dificuldades do gestor na obtenção dos documentos necessários à prestação de contas dos recursos geridos, é de inteira responsabilidade do gestor, razão pela qual cabe propor apenas o acatamento parcial das alegações de defesa em relação aos débitos em que o mesmo conseguiu demonstrar a regular aplicação.    
15.8.	Destarte, como observado ao longo da presente análise, o Sr. Francisco Machado Santana conseguiu demonstrar nos elementos de defesa apenas parte da inexistência acerca das irregularidades que deram ensejo à instauração destes autos, podendo-se propor de imediato o acolhimento parcial das mesmas, bem como a condenação do responsável pelo débito subsistente apurado, além da aplicação da multa prevista no artigo 57 da Lei 8.443/1992.  
Da revelia da Construtora Monte Sinai Ltda. (CNPJ 05.967.124/0001-64) :
16. 	Preliminarmente, cumpre tecer breves considerações sobre a forma como são realizadas as comunicações processuais no TCU. A esse respeito destacam-se o art. 179 do Regimento Interno do TCU (Resolução n.º 155, de 04/12/2002) e o art. 4º, inciso III, § 1º, da Resolução TCU n.º 170, de 30 de junho de 2004, in verbis:
"Art. 179. A citação, a audiência ou a notificação, bem como a comunicação de diligência, far-se-ão:
I - mediante ciência da parte, efetivada por servidor designado, por meio eletrônico, fac-símile, telegrama ou qualquer outra forma, desde que fique confirmada inequivocamente a entrega da comunicação ao destinatário;
II - mediante carta registrada, com aviso de recebimento que comprove a entrega no endereço do destinatário;
III - por edital publicado no Diário Oficial da União, quando o seu destinatário não for localizado
 (...) ". (grifamos) 
"Art. 3º As comunicações serão dirigidas ao responsável, ou ao interessado, ou ao dirigente de órgão ou entidade, ou ao representante legal ou ao procurador constituído nos autos, com poderes expressos no mandato para esse fim, por meio de:
I - correio eletrônico, fac-símile ou telegrama;
II - servidor designado;
III - carta registrada, com aviso de recebimento;
IV - edital publicado no Diário Oficial da União, quando o seu destinatário não for localizado, nas hipóteses em que seja necessário o exercício de defesa".
"Art. 4º. Consideram-se entregues as comunicações:
I - efetivadas conforme disposto nos incisos I e II do artigo anterior, mediante confirmação da ciência do destinatário;
II - realizadas na forma prevista no inciso III do artigo anterior, com o retorno do aviso de recebimento, entregue comprovadamente no endereço do destinatário;
III - na data de publicação do edital no Diário Oficial da União, quando realizadas na forma prevista no inciso IV do artigo anterior.
§ 1º O endereço do destinatário deverá ser previamente confirmado mediante consulta aos sistemas disponíveis ao Tribunal ou a outros meios de informação, a qual deverá ser juntada ao respectivo processo.
 (...) ". (grifamos) 
16.1. 	          Bem se vê, portanto, que a validade da citação via postal não depende de que o aviso de recebimento seja assinado pelo próprio destinatário da comunicação, o que dispensa, no caso em tela, a entrega do AR em "mãos próprias". A exigência da norma é no sentido de o Tribunal verificar se a correspondência foi entregue no endereço correto, residindo aqui a necessidade de certeza inequívoca. 
16.2.	 Não é outra a orientação da jurisprudência do TCU, conforme se verifica dos julgados a seguir transcritos:
São válidas as comunicações processuais entregues, mediante carta registrada, no endereço correto do responsável, não havendo necessidade de que o recebimento seja feito por ele próprio (Acórdão 3648/2013-TCU-Segunda Câmara, Relator: JOSÉ JORGE) ;
É prescindível a entrega pessoal das comunicações pelo TCU, razão pela qual não há necessidade de que o aviso de recebimento seja assinado pelo próprio destinatário. Entregando-se a correspondência no endereço correto do destinatário, presume-se o recebimento da citação. (Acórdão 1019/2008-TCU-Plenário, Relator: BENJAMIN ZYMLER) ;
As comunicações do TCU, inclusive as citações, deverão ser realizadas mediante Aviso de Recebimento - AR, via Empresa Brasileira de Correios e Telégrafos, bastando para sua validade que se demonstre que a correspondência foi entregue no endereço correto. (Acórdão 1526/2007-TCU-Plenário, Relator: AROLDO CEDRAZ) .
16.3.	A validade do critério de comunicação processual do TCU foi referendada pelo Supremo Tribunal Federal, nos termos do julgamento do MS-AgR 25.816/DF, por meio do qual se afirmou a desnecessidade da ciência pessoal do interessado, entendendo-se suficiente a comprovação da entrega do "AR" no endereço do destinatário.
EMENTA: AGRAVO REGIMENTAL. MANDADO DE SEGURANÇA. DESNECESSIDADE DE INTIMAÇÃO PESSOAL DAS DECISÕES DO TRIBUNAL DE CONTAS DA UNIÃO. ART. 179 DO REGIMENTO INTERNO DO TCU. INTIMAÇÃO DO ATO IMPUGNADO POR CARTA REGISTRADA, INICIADO O PRAZO DO ART. 18 DA LEI nº 1.533/51 DA DATA CONSTANTE DO AVISO DE RECEBIMENTO. DECADÊNCIA RECONHECIDA. AGRAVO IMPROVIDO.
O envio de carta registrada com aviso de recebimento está expressamente enumerado entre os meios de comunicação de que dispõe o Tribunal de Contas da União para proceder às suas intimações. O inciso II do art. 179 do Regimento Interno do TCU é claro ao exigir apenas a comprovação da entrega no endereço do destinatário, bastando o aviso de recebimento simples.
16.4.	           A citação da empresa foi realizada por meio do Edital 0150/2019 -TCU/Secex-TCE, de 5 de Setembro de 2019 (peças 62 e 63) , mas não tendo a responsável se manifestado após devidamente citada, não apresentando as suas alegações de defesa. Consoante o entendimento do artigo 179, inciso III, do RI/TCU, é válida a referida citação, uma vez que o mesmo estabelece que as comunicações processuais far-se-ão mediante edital, quando o seu destinatário não for localizado.
16.5.           Apesar de regularmente citado, o responsável deixou transcorrer in albis o prazo regimental que lhe foi concedido para apresentar alegações de defesa e/ou efetuar o recolhimento do débito, motivo pelo qual se impõe o reconhecimento da revelia de que trata o art. 12, § 3º, da Lei 8.443/1992.
Não Ocorrência Prescrição da Pretensão Punitiva
17.	Observa-se não ter ocorrido a prescrição da pretensão punitiva por parte do TCU que, nos termos do entendimento firmado no Acórdão 1441/2016-TCU-Plenário (Rel. Ministro Benjamin Zymler) , subordina-se ao prazo geral de prescrição indicado no art. 205 do Código Civil, qual seja, dez anos contados a partir da data de ocorrência da irregularidade sancionada, nos termos do art. 189 do Código Civil. As irregularidades discutidas nesta TCE ocorreram no exercício de 2012, portanto há menos de 10 anos.
CONCLUSÃO
18.	A tomada de contas especial foi instaurada em razão de irregularidades relacionadas à gestão de recursos do Fundo Nacional de Saúde transferidos ao município de Esperantina/PI, de acordo com as constatações efetuadas por equipe de auditoria do Denasus, conforme relatório de auditoria do Denasus (peça 11) . 	Efetuadas as citações aos responsáveis, os argumentos de defesa lograram reduzir o débito imputado ao gestor, mas inexistem nos autos elementos que demonstrem sua boa-fé ou a ocorrência de outros excludentes de culpabilidade.
18.1.	Desse modo, suas contas devem, desde logo, ser julgadas irregulares, nos termos do art. 202, § 6º, do Regimento Interno/TCU, procedendo-se às suas condenações em débito e à aplicação da multa prevista no art. 57 da Lei 8.443/1992.
18.2.	Diante da revelia do responsável pela Construtora Monte Sinai Ltda. (CNPJ 05.967.124/0001-64) , por não apresentar as suas alegações de defesa, e inexistindo nos autos elementos que permitam concluir pela ocorrência de boa-fé ou de outros excludentes de culpabilidade em suas condutas, propõe-se que suas contas também sejam julgadas irregulares e que a responsável seja condenada em débito, bem como que lhe seja aplicada a multa prevista no art. 57 da Lei 8.443/1992.
PROPOSTA DE ENCAMINHAMENTO
20.	Diante do exposto, submetem-se os autos à consideração superior, propondo:
	a) acatar parcialmente as alegações de defesa do Sr. Francisco Machado Santana (CPF XXX.315.153-XX) , na condição de Secretário Municipal de Saúde de Esperantina/PI (gestão 1/2/2010 a 31/12/2012) ;
	b) 	considerar revel, para todos os efeitos, a empresa Construtora Monte Sinai Ltda. (CNPJ 05.967.124/0001-64) , dando-se prosseguimento ao processo, nos termos do art. 12, § 3º, da Lei 8.443/1992 c/c o art. 202, § 8º, do RI/TCU; 
	c)	 com fundamento nos arts. 1º, inciso I, 16, inciso III, alíneas "b" e "c", da Lei 8.443/1992 c/c os arts. 19, caput, e 23, inciso III, da mesma Lei, e com arts. 1º, inciso I, 209, inciso III e IV, 210 e 214, inciso III, do Regimento Interno do TCU, que sejam julgadas irregulares as contas do Sr. Francisco Machado Santana (CPF XXX.315.153-XX) , e da empresa Construtora Monte Sinai Ltda. (CNPJ 05.967.124/0001-64) , condenando-os ao pagamento da quantia a seguir especificada, com a fixação do prazo de quinze dias, a contar da notificação, para comprovarem, perante o Tribunal (art. 214, inciso III, alínea "a", do Regimento Interno) , o recolhimento da dívida aos cofres do Fundo Nacional de Saúde, atualizadas monetariamente e acrescidas	 dos juros de mora, calculados a partir das datas discriminadas até a data do recolhimento, e com o abatimento de valores acaso já satisfeitos, na forma prevista na legislação em vigor;
							
	DATA DA OCORRÊNCIA 
	VALOR ORIGINAL (R$) 

	20/08/2012
	19.978,54

	d)  aplicar, individualmente, ao Sr. Francisco Machado Santana (CPF XXX.315.153-XX) , e à empresa Construtora Monte Sinai Ltda. (CNPJ 05.967.124/0001-64) ,  a multa prevista no art. 57 da Lei 8.443/1992 c/c o art. 267 do Regimento Interno, com a fixação do prazo de quinze dias, a contar da notificação, para comprovar, perante o Tribunal (art. 214, inciso III, alínea "a", do Regimento Interno) , o recolhimento da dívida aos cofres do Tesouro Nacional, atualizada monetariamente desde a data do acórdão que vier a ser proferido até a do efetivo recolhimento, se for paga após o vencimento, na forma da legislação em vigor;
	e) autorizar, desde logo, nos termos do art. 28, inciso II, da Lei 8.443/1992 c/c o art. 219, inciso II, do RI/TCU, a cobrança judicial da dívida caso não atendidas as notificações;
	f) autorizar, desde logo, com fundamento no art. 26, da Lei 8.443/1992 c/c o art. 217, do Regimento Interno do TCU, caso seja do interesse dos responsáveis, o parcelamento da dívida em até 36 parcelas, incidindo, sobre cada uma, os encargos legais devidos, sem prejuízo de alertá-la de que, caso opte por essa forma de pagamento, a falta de comprovação do recolhimento de qualquer parcela implicará o vencimento antecipado do saldo devedor, nos termos do art. 26, parágrafo único, e 59, da Lei 8.443/1992 c/c o art. 217, § 2º, do Regimento Interno do TCU; 
	g) encaminhar cópia da deliberação ao Procurador-Chefe da Procuradoria da República no Piauí, nos termos do § 3º do art. 16 da Lei 8.443/1992 c/c o § 7º do art. 209 do Regimento Interno do TCU, para adoção das medidas cabíveis; e comunicar-lhe que o relatório e o voto que a fundamentarem podem ser acessados por meio do endereço eletrônico www.tcu.gov.br/acordaos e que, caso haja interesse, o Tribunal pode enviar-lhe cópia desses documentos sem qualquer custo."
2.	O Ministério Público de Contas apresentou a seguinte manifestação (peça 68) :
"À vista dos elementos contidos nos autos, manifestamo-nos em essência de acordo com a análise e a proposta de encaminhamento constante à peça 65. 
O Sr. Francisco Machado Santana alega que a Nota Fiscal 192 corresponderia à primeira medição dos serviços de construção da Academia da Saúde (peça 36) . No entanto, nos documentos que ele aponta como medições subsequentes (peça 7, fls. 6/18) , há a indicação de que seriam na verdade a primeira e a segunda medição. 
No que se refere aos argumentos e à análise sobre a aplicação da parcela de R$ 2.000,00 (item 15.1 da peça 65) , apesar de a unidade técnica sugerir manter esse montante na constituição do débito apurado e incluir um crédito de mesmo valor com data histórica correspondente à sua devolução (21/10/2014) , observamos que a medida não foi sugerida na proposta de encaminhamento, sendo necessário acrescentá-la."
	É o Relatório.

8.1. Pedro Henrique de Oliveira Lima (5.985/OAB-PI) e outros, representando Francisco Machado Santana.

Procurador Marinus Eduardo De Vries Marsico.

TOMADA DE CONTAS ESPECIAL. FUNDO NACIONAL DE SAÚDE. CONSTRUÇÃO DE ACADEMIA DE SAÚDE E REQUALIFICAÇÃO DE UNIDADE BÁSICA DE SAÚDE. PAGAMENTOS SEM A COMPROVAÇÃO DE MEDIÇÕES ASSINADAS PELO ENGENHEIRO DA OBRA. TRANSFERÊNCIA DE RECURSOS SEM A DEVIDA COMPROVAÇÃO DE APLICAÇÃO NO OBJETO PACTUADO. CITAÇÃO. REVELIA DE UM DOS RESPONSÁVEIS. ACOLHIMENTO PARCIAL DAS ALEGAÇÕES DE DEFESA DO OUTRO. IRREGULARIDADE DAS CONTAS. DÉBITO SOLIDÁRIO. MULTA.

TOMADA DE CONTAS ESPECIAL (TCE)

Secretaria de Controle Externo de Tomada de Contas Especial (SecexTCE).

Trata-se de tomada de contas especial instaurada pela Diretoria Executiva do Fundo Nacional de Saúde, em desfavor do Sr. Francisco Machado Santana, na condição de Secretário Municipal de Saúde de Esperantina/PI (gestão 1º/2/2010 a 31/12/2012) , em razão de pagamento de serviços sem a comprovação das respectivas medições assinadas por engenheiro, bem como da realização de transferências de recursos sem a devida comprovação de sua aplicação no objeto pactuado, no exercício de 2012, pela Secretaria Municipal de Saúde para utilização no Programa de Requalificação de Unidade Básica de Saúde (UBS) - Ampliação e Construção de Academia de Saúde.
Esta tomada de contas especial decorre de auditoria realizada pelo Denasus no Município de Esperantina/PI, com o objetivo de verificar a execução das obras de ampliação, reforma e construção de UBS e de Academia de Saúde na municipalidade.
No âmbito do TCU houve a citação Sr. Francisco Machado Santana e da Construtora Monte Sinai Ltda. pelos seguintes fatos:
	Irregularidades
	Data do Fato Gerador
	Valor do Dano (R$) 

	Falta de medições, assinadas por engenheiro, relativas aos serviços pagos por meio das NF 187, 188 e 189, de emissão da Construtora Monte Sinai.
	13/08/2012
	27.284,23

		13/08/2012
	17.318,36

		13/08/2012
	16.108,78

	Pagamento de serviços sem comprovação da respectiva medição assinada por engenheiro, correspondente à NF 192 da Construtora Monte Sinai. 
 
	22/08/2012
	19.978,54

	Transferência on-line sem a devida comprovação de sua aplicação no objeto pactuado. 
	20/11/2012
	2.000,00

	Total
	82.689,91

Regularmente comunicada, a Construtora Monte Sinai Ltda. deixou transcorrer in albis o prazo para apresentação de suas alegações de defesa. Dessa forma, restou caracterizada a sua revelia, nos termos do art. 12, §3º, da Lei 8.443/1992. 
Por outro lado, o Sr. Francisco Machado Santana apresentou alegações de defesa que foram analisadas pela SecexTCE. A unidade técnica, uníssonos, propôs acolher parcialmente a peça de defesa apresentada, tendo em vista que a documentação comprobatória juntada pelo responsável foi suficiente para elidir parte do débito. Assim, foi proposto o julgamento de suas contas pela irregularidade, condenando-o solidariamente com a Construtora Monte Sinai Ltda. ao pagamento do dano remanescente e da multa prevista no art. 57 da Lei 8.443/1992.
O MP/TCU, em seu parecer regimental, concordou com a proposta da unidade instrutiva, propondo tão somente um ajuste no valor do dano, nos termos a seguir explicitados.
Em linha com o exame realizado pela SecexTCE, julgo que a documentação enviada pelo responsável elidiu os débitos nos valores de R$ 27.284,23, R$ 16.108,78 e R$ 17.318,36, tendo em vista a apresentação das medições que comprovam a regularidade dos pagamentos efetuados. 
Quanto à quantia glosada de R$ 2.000,00, transferida on-line na data de 20/11/2012 (peça 42) , o defendente apresentou em sua defesa comprovação de que foi efetuado o reembolso do mesmo valor na data de 21/10/2014. Dessa forma, considerando que tal montante foi devolvido cerca de dois anos depois, tal quantia deve figurar como crédito do defendente na data em que foi efetuado, abatendo-se do débito constituído, na forma do ajuste proposto pelo Ministério Público de Contas.
No que tange à parcela do débito de R$ 19.978,54, ainda que deferida a prorrogação de prazo solicitada pelo responsável após a sua citação, não houve a posterior apresentação da documentação que comprovaria a regularidade da execução da despesa, devendo tal parcela do dano ser imputada ao Sr. Francisco Machado Santana em solidariedade com a Construtora Monte Sinai Ltda.
Portanto, julgo irregulares as contas do ambos os responsáveis e os condeno ao pagamento do débito apurado.
Outrossim, aplico a sanção pecuniária disposta no art. 57 da Lei 8.443/1992, cujo valor fixo em R$ 5.000,00 (cinco mil reais) para cada responsável.
	Diante do exposto, manifesto-me pela aprovação do acórdão que ora submeto à apreciação deste Colegiado.
TCU, Sala das Sessões Ministro Luciano Brandão Alves de Souza, em 16 de março de 2021.
BENJAMIN ZYMLER 
Relator